【裁判字號】    95,重上,147
【裁判日期】    951229
【裁判案由】    清償債務
【裁判全文】
臺灣高等法院民事判決                 95年度重上字第147號
  上  訴  人  智寶電子股份有限公司
              （即世昕企業股份有限公司之承受訴訟人）
  法定代理人  丙○○
  訴訟代理人  蔡信章律師
  被 上訴 人  台灣汕森股份有限公司
  法定代理人  甲○○
              丁○○
兼法定代理人  乙○○
  共      同
  訴訟代理人  羅正展律師
上列當事人間請求清償債務事件，上訴人對於中華民國94年12月
28日台灣台北地方法院93年度重訴字第717號第一審判決提起上
訴，本院於95年12月19日言詞辯論終結，判決如下：
    主  文
上訴駁回。
第二審訴訟費用由上訴人負擔。
    事實及理由
壹、程序方面：
一、原審原告世昕企業股份有限公司（下稱世昕公司）業與上訴
    人智寶電子股份有限公司合併，世昕公司為消滅公司，上訴
    人為存續公司，有經濟部民國（下同）94年12月1日經授商
    字第09401230190號函、上訴人公司變更登記表可稽（本院
    卷39、41-44頁），上訴人聲明承受訴訟，核無不合。
二、又依公司法第24條、第322條第1項、第8條第2項規定，解散
    之公司，應行清算；股份有限公司之清算，除公司法或章程
    另有規定或股東會另為選任者外，以董事為清算人；公司之
    清算人，在執行職務範圍內，為公司負責人。被上訴人台灣
    汕森股份有限公司（下稱汕森公司）業於90年11月29日解散
    （原審卷第1宗10、310頁），應行清算；而被上訴人汕森公
    司章程無規定，股東會又未另為選任清算人，應以全體董事
    即甲○○、乙○○、丁○○（原審卷第1宗11-13、312頁）
    為清算人，而為被上訴人汕森公司之法定代理人。合先說明
    。
貳、實體方面：
一、上訴人聲明：（一）原判決廢棄。（二）被上訴人應連帶給
    付上訴人新台幣（下同）8,961,056元，及自起訴狀繕本送
    達翌日起至清償日止按年息5％計算之利息。（三）願供擔
    保，請准宣告假執行。
    被上訴人聲明：（一）如主文所示。（二）如受不利之判決
    ，願供擔保請免為假執行。
二、上訴人起訴主張：
（一）被上訴人乙○○原係被上訴人汕森公司之負責人，自89年
      間起陸續介紹世昕公司與韓商寶慶通保股份有限公司（即
      BO KYONG T&C CO., LTD，下稱韓商寶慶公司）交易，並
      收取3％至10％之傭金。起初雙方合作尚屬正常，詎被上
      訴人乙○○卻隱瞞被上訴人汕森公司已於90年11月29日解
      散之事實，持續擴增介紹交易之金額，且為取信於世昕公
      司，如實轉交91年6月前應轉交之貨款約5,400,000元，嗣
      世昕公司自91年5月下旬起至同年9月上旬止，陸續依被上
      訴人乙○○之通知報價給韓商寶慶公司，經韓商寶慶公司
      確認後，即陸續自91年5月23日起至同年9月3日止，將貨
      物送交韓商寶慶公司。被上訴人乙○○在扣除其應得之傭
      金後，應轉交予世昕公司之金額共計8,961,056元（含被
      上訴人乙○○已交付支票中退票之金額3,724,052元，及
      未開立支票之應付金額美金15,922.33美元，以當時匯率
      34.7元計算，應為5,237,004元；故被上訴人乙○○在扣
      除傭金後應轉交予世昕公司貨款之金額為8,961,056元）
      。
（二）世昕公司與韓商寶慶公司間之買賣關係均係透過被上訴人
      乙○○為之。被上訴人乙○○因受世昕公司委任，而負有
      處理世昕公司與韓商寶慶公司間買賣事宜之義務，且均獲
      得一定比例之傭金，足證世昕公司與被上訴人乙○○間有
      委任關係存在。依民法第541條第1項規定，被上訴人乙○
      ○在扣除傭金後有給付世昕公司8,961,056元之義務。退
      步言之，縱認世昕公司與被上訴人乙○○間不成立委任關
      係，本件委任關係亦應存在於世昕公司與被上訴人汕森公
      司間。
（三）再對退步言之，縱認世昕公司與被上訴人乙○○、汕森公
      司間均不成立委任契約，惟被上訴人乙○○侵占韓商寶慶
      公司給付之貨款，依民法第184條第1項規定，被上訴人乙
      ○○亦應負侵權行為損害賠償責任。又汕森公司雖於90年
      11月29日已辦理解散登記，惟被上訴人乙○○仍以被上訴
      人汕森公司之負責人自居，被上訴人乙○○因執行職務而
      侵害世昕公司之權利，被上訴人汕森公司依民法第28條、
      第184條、第185條及公司法第23條規定，亦應與被上訴人
      乙○○連帶負損害賠償責任。
（四）爰依民法第541條、第28條、第184條、第185條及公司法
      第23條規定，求為命被上訴人連帶給付8,961,056元，及
      自起訴狀繕本送達翌日起至清償日止，按年息5％計付利
      息之判決。
被上訴人則以：
（一）上訴人所主張自91年5月23日起至91年9月3日止之貨款糾
      紛，依上訴人所提出之訂貨單及發票，買受人均為訴外人
      「Towertek Taiwan Corporation」即台灣勝堡科技洋行
      （下稱勝堡洋行），足證買賣關係存在於世昕公司與勝堡
      洋行間，世昕公司與韓商寶慶公司間並無買賣關係存在，
      上開單據亦與被上訴人汕森公司無涉。上訴人並未證明與
      伊等間有委任關係存在，勝堡洋行將其國外客戶購買價額
      、上訴人出售價額以及買賣價差等均表示在訂購單上，雖
      有傭金字樣，實際上乃買賣之價差。又上訴人提出之買賣
      發票上載明買受人為勝堡洋行，備註欄附記「汕森應付貨
      款」字樣，應屬上訴人臨訟填加；又從「應付貨款」字樣
      可知，應係基於買賣關係而來，與上訴人主張兩造間有委
      任關係亦無關連。
（二）被上訴人汕森公司之英文名稱為Trigax Taiwan Corpora-
      tion，有經濟部國際貿易局出進口廠商登記卡可稽。被上
      訴人汕森公司於90年11月間解散，同年12月間向世昕公司
      訂購最後一筆貨物後，自91年起即與世昕公司間無任何交
      易往來，與世昕公司間之買賣價金均已全部付清。上訴人
      所主張自91年5月23日起至同年9月3日止之貨款糾紛，與
      被上訴人汕森公司無涉。被上訴人乙○○亦從未以個人名
      義與世昕公司往來，世昕公司與被上訴人乙○○間無委任
      關係，亦無買賣關係，更無不法侵權行為等語，資為抗辯
      。
三、關於上訴人主張世昕公司與被上訴人乙○○或被上訴人汕森
    公司間有委任關係存在部分：
（一）經查上訴人主張世昕公司與被上訴人乙○○間，或世昕公
      司與被上訴人汕森公司間有委任關係存在，均為被上訴人
      所否認。又查上訴人所主張本件貨款糾紛係91年5月起至
      同年9月間所為之買賣，而依上訴人所提出被上訴人乙○
      ○於91年1月10日所發之傳真函（原審卷第1宗42-44頁）
      、被上訴人汕森公司於89年3月9日及同年5月18日所發之
      傳真函（原審卷第1宗45、46頁）觀之，日期均在上訴人
      所主張系爭貨款之買賣之前，且傳真函之內容亦均未有被
      上訴人乙○○或被上訴人汕森公司受世昕公司委任處理上
      訴人與韓商寶慶公司間買賣事宜之記載，尚難以上開傳真
      函遽而認定被上訴人乙○○或被上訴人汕森公司與世昕公
      司間有受委任之關係存在。
（二）又查被上訴人汕森公司之英文名稱為Trigax Taiwan Cor-
      poration，有經濟部國際貿易局出進口廠商登記卡可稽（
      原審卷第1宗261頁）。而依上訴人所提出91年5月起至同
      年9月之發票（INVOICE─原審卷第1宗65-73、76-84、86-
      87、109-110、123、125-126、149-154、219頁）觀之，
      其上之抬頭人（For account and risk of Messrs.）即
      買受人均為「TOWERTEK TAIWAN CORPORATION」；所提出
      之訂貨單（ORDER SHEET─同上卷96-98、100-102、105、
      115、116、118-122、132、134-138、183-188、194、198
      -202、204、206、209-211、213、214、222頁），亦係「
      TOWERTEK TAIWAN COR- PORATION」所為之訂貨單；另有
      發票（INVOICE─同上卷94-95、107-108、124、139-147
      、192-193、197）則係「TOWERTEK TAIWAN CORPORATION
      」開立與韓商寶慶公司；雖有發票（INVOICE─同上卷217
      、220-221、234-235頁）係世昕公司開立與韓商寶慶公司
      ，然依該3張發票所載之訂貨單編號「LS020035」、「LS0
      20033」、「LS020028」、「LS020029」觀之，該等編號
      之訂貨單亦係「TOWERTEK TAIWAN CORPORATION」所為之
      訂貨單（同上卷200、222、206、209-211頁）；又上訴人
      所提出付款支票之發票人均為「台灣勝堡科技洋行」（同
      上卷190、196、216、218、223、231頁）。依上述證物觀
      之，被上訴人抗辯上開期間之買賣關係存在於「TOWERTEK
      TAIWAN CORPORATION」與世昕公司間，與被上訴人汕森公
      司無關，應屬有據。雖上訴人抗辯被上訴人乙○○處理世
      昕公司與韓商寶慶公司間之買賣均收取3％至10％之傭金
      云云，然為被上訴人所否認；經查上訴人所提出被上訴人
      乙○○於91年1月10日所發之傳真函（同上卷42-44頁），
      不足以證明被上訴人乙○○或被上訴人汕森公司與世昕公
      司間有委任關係存在，已如前述；另上訴人主張有發票、
      訂貨單等記載被上訴人收取傭金之比例云云，亦為被上訴
      人所否認，抗辯係勝堡洋行將其國外客戶購買價額、世昕
      公司出賣價額及買賣價差表示在訂貨單上等語；姑不論被
      上訴人所辯是否屬實，經查上訴人主張有傭金比例記載之
      發票（同上卷66-69、73、77、109、225〈同221〉頁）、
      訂貨單（同上卷204頁），均應認係「TOWERTEK TAIWAN
      CORPORATION」與世昕公司間之買賣關係，已如前述；另
      上訴人主張有傭金比例記載之書面（同上卷180頁），簽
      署人亦係「TOWERTEK TAIWAN CORPORATION」與世昕公司
      ；另發票之備註欄附記有「汕森應付貨款」者（同上卷10
      9-110頁），其買受人亦係「TOWERTEK TAIWAN CORPORA-
      TION」，被上訴人並抗辯後者之備註係臨訟加註等語，按
      該發票係世昕公司所製作，尚不得依此而認係被上訴人汕
      森公司應付之貨款。上訴人既無法舉證證明被上訴人汕森
      公司參與韓商寶慶公司之買賣行為，其主張被上訴人乙○
      ○為被上訴人汕森公司之負責人，世昕公司曾委任被上訴
      人乙○○或被上訴人汕森公司經手世昕公司與寶慶公司間
      之買賣云云，核不足採。
（三）依上所述，上訴人並無法舉證證明世昕公司有委任被上訴
      人乙○○或被上訴人汕森公司處理世昕公司與韓商寶慶公
      司間之買賣事宜；上訴人主張被上訴人乙○○、汕森公司
      應依民法第541條規定轉交韓商寶慶公司應付之貨款8,961
      ,056元，應屬無據。
四、關於被上訴人乙○○是否不法侵占世昕公司之貨款及被上訴
    人汕森公司應否連帶負賠償責任部分：
（一）經查上訴人所主張前述91年5月23日起至同年9月3日間之
      買賣，係「TOWERTEK TAIWAN CORPORATION」與世昕公司
      間之買賣關係，上訴人未取得貨款，尚未能認係為被上訴
      人乙○○所侵占；且上訴人並無法證明世昕公司有委任被
      上訴人乙○○或被上訴人汕森公司處理世昕公司與韓商寶
      慶公司間之買賣事宜，均已如前述；縱韓商寶慶公司有交
      付貨款與被上訴人乙○○，被上訴人乙○○並無依委任關
      係交付上訴人之義務，上訴人主張被上訴人乙○○侵占韓
      商寶慶公司給付世昕公司之貨款，應依民法第184條第1項
      規定對上訴人負損害賠償責任云云，核屬無據。另被上訴
      人乙○○雖在刑事偵查中自承積欠世昕公司貨款8,961,00
      0元云云（原審卷第1宗323頁背面），然已據被上訴人乙
      ○○陳明與個人無關，係公司與公司間之買賣債務關係，
      伊係承辦人等語（本院卷80、93、117頁）；經核與前述
      證物顯示本件係「TOWERTEK TAIWAN CORPORATION」與世
      昕公司間之買賣等情相符，被上訴人乙○○所辯應堪採信
      ，上訴人主張被上訴人乙○○侵占貨款，應屬無據。
（二）上訴人主張被上訴人乙○○應負侵權行為損害賠償責任，
      既無理由，則上訴人主張被上訴人乙○○因執行汕森公司
      之職務而侵占貨款，被上訴人汕森公司應依民法第28條、
      第184條、第185條及公司法第23條規定，與被上訴人乙○
      ○對上訴人連帶負損害賠償責任云云，亦屬無據。
五、綜上所述，上訴人依民法第541條、第28條、第184條、第18
    5條及公司法第23條規定，請求被上訴人連帶給付上訴人8,9
    61,056元及自起訴狀繕本送達翌日起至清償日止之法定遲延
    利息，為無理由，不應准許。原審為上訴人敗訴之判決，並
    無不合；上訴論旨指摘原判決不當，求予廢棄改判，為無理
    由。
六、兩造其餘之攻擊或防禦方法及未經援用之證據，經本院斟酌
    後，認為均不足以影響本判決之結果，無逐一詳予論駁之必
    要。併此敘明。
七、據上論結，本件上訴為無理由，依民事訴訟法第449條第1項
    、第78條，判決如主文。
中    華    民    國    95    年    12    月    29    日
                  民事第八庭
                      審判長法  官  吳景源
                            法  官  連正義
                            法  官  鄭威莉
正本係照原本作成。
如不服本判決，應於收受送達後20日內向本院提出上訴書狀，其
未表明上訴理由者，應於提出上訴後20日內向本院補提理由書狀
（均須按他造當事人之人數附繕本）上訴時應提出委任律師或具
有律師資格之人之委任狀；委任有律師資格者，另應附具律師資
格證書及釋明委任人與受任人有民事訴訟法第466條之1第1項但
書或第2項（詳附註）所定關係之釋明文書影本。
中    華    民    國    96    年    1     月    2     日
                            書記官  秦慧榮
附註：
民事訴訟法第466條之1（第1項、第2項）：
對於第二審判決上訴，上訴人應委任律師為訴訟代理人。但上訴
人或其他法定代理人具有律師資格者，不在此限。
上訴人之配偶、三親等內之血親、二親等內之姻親，或上訴人為
法人、中央或地方機關時，其所屬專任人員具有律師資格並經法
院認為適當者，亦得為第三審訴訟代理人。


司法院資訊處製作；財團法人民間司法改革基金會備份。
